臺灣高等法院臺中分院民事判決　九十一年度上易字第二二八號
　　　上　　訴　　人
　　　即附帶被上訴人　丁○○
　　　送達代收人　　　乙○○
　　　即附帶上 訴 人　戊○○.
右當事人間返還不當得利事件，上訴人對於中華民國九十一年五月十五日臺灣臺中地
法院九十年訴字第二二三九號第一審判決提起上訴，本院判決如左：
    主      文
原判決關於駁回上訴人後開第二項之訴部分，及該部分假執行之聲請，並訴訟費用之
部分廢棄。
右廢棄部分，被上訴人應再給付上訴人(一)新台幣壹佰貳拾萬元及自民國八十八年五月
十九日起，至清償日止，按週年利率百分之八點九計算之利息；(二)原判決命被上訴人
給付新台幣拾萬仟玖佰貳拾捌元，其中以新台幣貳拾萬元為本金，自民國八十八
年五月十九日起至清償日止，按週年利率百分之三點九計算之利息。
其餘上訴駁回。
附帶上訴駁回。
第一、二審（含附帶上訴）訴訟費用，由被上訴人負擔。
附帶上訴訴訟費用由附帶上訴人負擔。
    事實及理由
一、上訴人即附帶被上訴人丁○○（以下稱上訴人）於原審起訴主張：伊在八十六年
　　間承買被上訴人所有臺中縣霧峰鄉○○段第二四五之一七地號土地（下稱為系爭
　　土地），伊依約繳清價金，系爭土地在八十六年九月十二日移轉登記完畢，但其
　　後竟發覺被上訴人即附帶上訴人戊○○（以下稱被上訴人）曾以系爭土地向霧峰
　　鄉農會設定最高限額一百六十萬元的抵押權，實際借貸金額為新台幣（下同）一
　　百四十萬元，伊屢次要求被上訴人清償並塗銷該抵押權均未獲置理，故按月代償
　　霧峰鄉農會利息，其間曾伊代為清償八十七年六月四日至八月六日之利息二萬三
　　千七百八十四元、八十七年九月二十一日至八十八年五月十八日之利息八萬零一
　　百四十四元，又在八十八年四月十四日、五月十八日分別清償本金六十萬元、八
　　十萬元。為此依民法第三百十二條、無因管理及民法第一百七十九條之規定，求
　　為命被上訴人給付一百五十萬三千九百二十八元，及自八十八年五月十九日起至
　　清償日止，按年息百分之八、九計算利息之利息。經原審判決准許上訴人新台幣
　　三十萬三千九百二十八元及自民國八十八年五月十九日起至清償日止，按年息百
　　分之五計算之利息，駁回其餘之訴後，上訴人就其敗訴部分提起上訴，聲明求為
　　判決(一)原判決不利於伊部份廢棄；(二)廢棄部分，被上訴人應給付上訴人一百二十
　　萬及自八十八年五月十九日起至清償日止，按年息百分之八、九計算之利息暨三
　　十萬三千九百二十八元自八十八年五月十九日起至清償日止，按年息百分之三點
　　九計算之利息。對於對造附帶上訴部分，則聲明求為判決：駁回附帶上訴。
二、被上訴人則以：系爭土地及地上臺中縣霧峰鄉○○○路十九之五號房屋（以下稱
    為系爭房屋）原是訴外人己○○（被上訴人之兄）與被上訴人及他人共同投資興
    建（另有同時投資興建之多筆不動產），系爭土地及房屋分由己○○處理，但系
    爭土地登記在伊名下。己○○在八十六年四月間將土地、房屋以四百五十萬元賣
    給上訴人及上訴人的媳婦甲○○，並分別在八十六年九月、十月移轉登記給上訴
    人及甲○○，但上訴人及甲○○只支付己○○三百三十萬元，餘額一百二十萬元
    至今未給付。己○○移轉登記前在八十六年六月十二日以系爭土地向霧峰鄉農會
    設定本金最高限額一百六十萬元之抵押權，並貸得一百五十萬元（其後清償十萬
    元，貸款餘額一百四十萬元），伊擔任己○○借款的連帶保證人；現以己○○對
　　上訴人的一百二十萬元債權對上訴人主張抵銷；此外系爭土地及房屋在八十六年
　　九、十月間移轉登記給上訴人及甲○○，上訴人等並在十一月三十日遷入，依己
　　○○與上訴人及甲○○所簽訂的土地預定買賣契約書、興建房屋契約書之約定，
　　上訴人最後一次繳款義務是在己○○交付房地之同時發生，上訴人給付義務有確
　　定之期限，上訴人自應於己○○交付房地之同時履行繳款之義務，己○○至少可
　　以請求上訴人等給付自八十六年十一月三十日起至九十一年十一月三十日止，按
　　年息百分之五計算之遲延利息，被上訴人並以此部分遲延利息債權，對上訴人主
　　張抵銷等語置辯。對於原審判決其敗訴部分，提起附帶上訴，聲明求為判決：(一)
　　原判決不利於被上訴人部分廢棄；(二)右廢棄部分，上訴人在第一審之訴及假執行
　　之聲請均駁回。
三、經查：
    (一)上訴人、甲○○八十六年四月間與己○○簽訂系爭土地與房屋之土地預定買賣
      契約書、委託興建房屋契約書，約定實際總價四百五十萬元，但書面契約記載
      為五百十萬元。上述契約，上訴人及甲○○至少已給付三百三十萬元。
    (二)系爭土地於八十六年九月十二日移轉登記為上訴人所有（另有第二四五之五地
      號土地應有部分一千分之六十七於八十六年九月二十五日移轉登記於上訴人）
      ，房屋於十月十八日移轉登記為甲○○所有。
    (三)被上訴人以系爭土地於八十六年六月十二日設定抵押權本金最高限額一百六十
      萬元之抵押權，由己○○向霧峰鄉農會借款一百五十萬元，被上訴人任連帶保
      證人。己○○之借款經部分清償後，餘額一百四十萬元，由上訴人以擔保物取
      得人之地位於八十八年四月十四日、五月十八日，分別清償本金六十萬元、八
      十萬元。
    (四)上訴人曾代為清償己○○向霧峰鄉農會貸款之利息如下：八十七年六月四日
      至八月六日：利息二萬三千七百八十四元。八十七年九月二十一日至八十八
      年五月十八日：利息八萬零一百四十四元。
    上述事實為兩造所不爭執，自堪信為真實。
四、上訴人主張伊購買系爭房地，已至少支付三百三十萬元，為兩造所不爭執；而上
    訴人主張其餘一百二十萬元，因己○○於簽訂書面時口頭表示願意負擔房屋移轉
    契稅，並負擔加蓋採光罩之費用共十三萬餘元，加計所代償自八十七年六月四日
    至同年八月六日利息二萬三千七百八十四元及自八十七年九月廿一日至八十八年
    五月十八日之利息八萬零一百四十四元，以此抵銷；且己○○八十六年六月二十
    三日另行收受上訴人交付之價金九十八萬元，並與原先約定作為清償一百萬元價
    金之用（二萬元補貼上訴人提前解除定存契約損失之利息），其債務已經消滅等
    情，業據證人甲○○及丙○○於原審證明在卷，被上訴人否認己○○應允負擔房
    屋移轉契稅並負擔加蓋採光罩之費用共十三萬餘元部分，並抗辯尚餘一百二十萬
    元未繳，故得以之與上訴人之請求抵銷，且該一百二十萬元遲延給付，其遲延利
    息自八十六年十一月三十日起至九十一年十一月三十日止，按年息百分之五計算
    之利息亦得再為抵銷云云。經查：
    (一)上訴人主張前於八十六年四月十八日給付二百萬元，同年五月二日給付七十萬
      元，六月廿三日給付將定期存款單解約，開立台銀支票，己○○乃同意負擔提
      前解約之利息二萬元，而實際給付九十八萬元，作為給付一百萬元，又於同年
      八月十九日分別給付四十萬元及二十萬元，合計四百三十萬元，業據上訴人在
      台灣台中地方法院八十八年訴字第二三九三號己○○訴請上訴人給付價金事件
      中，提出取款憑條、匯款單、匯款回條及郵政存簿儲金儲金簿等影本為證，並
　　　經證人丙○○在該事件到庭結證屬實；經本院調取上開民事卷宗核閱無訛；被
　　　上訴人固承認收取三百三十萬元，而否認有收受上訴人在八十六年六月廿三日
　　　給付將定期存款單解約，開立台銀支票，己○○乃同意負擔提前解約之利息二
　　　萬元，而實際給付九十八萬元，作為給付一百萬元之情事。
    (二)惟上訴人因系爭房地設有抵押權，自覺受到詐欺，前曾於八十八年間，對被上
      訴人及己○○提起自訴，己○○因拘傳未到，而遭通緝，於緝獲後之八十八年
      一月二十五日法院第一次訊問時，法院問及己○○有關系爭房地價金之繳納及
      其簽發一百萬支票之原因時，己○○分別答稱：「（問：簽買賣契約書你收受
      二九○萬元？）有」；「（問：是否又寫一百萬元支票給丁○○？）寫契約後
      ，約半年才又寫給甲○○的」；「（問：你寫一百萬元給甲○○，丁○○又交
      一百四十萬給你？）是，一百四十萬是甲○○繳後，我發現金額超過，才簽一
      張一百萬支票給他（扣掉土地原來貸款）」（見臺灣台中地方法院八十八年自
      字第一二○三號刑事卷宗頁一○五正反面）等語，然上訴人僅於訂約時給付二
　　　百九十萬元，而甲○○未曾一次支付一百四十萬元為兩造所不爭執，則該二百
　　　九十萬元顯係上訴人所主張前於八十六年四月十八日給付二百萬元，加上同年
　　　五月二日給付之七十萬元再加上同年八月十九日分別給付之二十萬元所合成，
　　　否則無由致之；而該一百四十萬元則由上訴人主張之於八十六年六月廿三日給
　　　付將定期存款單解約，開立台銀支票，己○○乃同意負擔提前解約之利息二萬
　　　元，而實際給付九十八萬元，作為給付一百萬元，又於同年八月十九日給付四
　　　十萬元，合計一百四十萬元，並參以後述(三)之理由，則上訴人主張其已經給付
　　　共計四百三十萬元，即非無據，己○○所述僅只拿現金三百三十萬元及尚有尾
　　　款沒有給一節，乃屬避重就輕之詞，不足採信。
    (三)己○○開立到期日八十六年八月廿日面額為一百萬元之支票一紙交給甲○○，
      業據上訴人提出支票影本在卷為證（見本院卷八十頁），復為兩造所不爭執；
      該一百萬元支票被上訴人自陳係因擔保買賣價金實際差額而開立，上訴人稱係
      為提前給付價金云云，衡情該支票是如為擔保買賣價金實際差額，理當於簽約
      時，己○○即應開立，則依其前述所言，何以遲至訂約並繳款發現繳款超過後
      始行簽發？是己○○所辯已常理有違，尚不足取，應以上訴人於台灣台中地方
      法院八十八年訴字第二三九三號己○○訴請上訴人給付價金事件中，所稱己○
      ○為對其他客戶好交待，請求佯將書面契約上之價金提高為五百五十萬元，為
　　　使上訴人安心，於訂約簽發該支票交給人上訴人收執為可採，可見該支票確為
　　　買賣價差之擔保而開立。且己○○於八十六年六月廿二日，至上訴人處要求先
　　　行付款一百萬元，而應上訴人保障之要求，乃開立面額一百萬元之支票一紙交
　　　付時，上訴人、甲○○及丙○○均在場，業經甲○○在台灣台中地方法院八十
　　　八年自字一二○三號刑事案件語供述明確，己○○未敢當庭否認，僅表示忘記
　　　，且經承審法官質以為何簽發支票給上訴人時「不語」（見刑事卷一六四至一
　　　六六頁），甚或在審判時，審判長詢問是否在八十六年六月廿二日有無與甲○
　　　○至郵局領取現金九十八萬元，因郵局現金不足，再到台灣銀行霧峰分行領取
　　　現金，亦稱記不起來等情（見刑事卷一八九頁），業經本院調取上開刑事卷宗
　　　核閱無訛，則己○○是否需款孔急要求上訴人先行付款而簽發支票一節為其親
　　　身經歷之事，竟避重就輕答以忘記或不語，甚或記不起來，可見己○○心虛之
　　　一斑，應認上訴人之主張為真實；至於上訴人為證明其已清償該一百萬元，所
　　　舉證人甲○○及丙○○之證述內容雖容有出入，但彼二人所供主要情節並無二
　　　致，其不合之處均為過程之細節，量係時間久遠，難期能完全記憶，所供完全
　　　吻合，自無從以之否定前揭己○○於審判外之供述，並為上訴人引據為本件訴
　　　訟中主張；且該一百萬支票既為甲○○繳交一百四十萬元，己○○發現金額超
　　　過，始行簽發，則證人甲○○於原審審理時所證稱：「有約定（己○○有負擔
　　　契稅及採光罩），當時他說以我的名字為起造人，稅金由他負擔，代書由他負
　　　責」等語，證人黃秋香於本院審理時亦稱：「有（約定契稅及採光罩由己○○
　　　負擔），當時己○○他說由買的人擔任起造人，所以免除契稅，當時我相信己
　　　○○所以由他來辦理，我是擔任代書的工作，我相信他的話，而當時房屋蓋好
　　　了」等語（以上均見九十一年五月一日原審言詞辯論筆錄），均證稱己○○在
　　　簽約時以口頭同意負擔契稅及採光罩之費用，均無不實，雖證人甲○○、黃秋
　　　香分別為上訴人之媳婦、妹，然證人為不可代替，所供又符合情理，自可採信
　　　。是此部分既經己○○同意負擔，再加計上訴人所代償自八十七年六月四日至
　　　同年八月六日利息二萬三千七百八十四元及自八十七年九月廿一日至八十八年
　　　五月十八日之利息八萬零一百四十四元，上訴人即未積欠己○○款項，是被上
      訴人抗辯所稱上訴人積欠尾款之事，即無足採。
    (四)上開己○○之供述，既係己○○遭緝獲後首度訊問時所為，所述當最接近真實
      ，雖其事後在再改稱只收到三百三十萬元云云，然上訴人主張係己○○在被訴
      詐欺後，為避免詐欺罪之成立，始為如此之供述；且嗣後起訴請求給付價金事
      件，豈會自行撤回？查己○○雖事後在刑事庭審理時所稱只收到三百三十萬元
      云云，然此與先前所述不符，且以己○○名義起訴請求被上訴人給付買賣價金
      二百二十萬元之事件，經被上訴人於該事件中就所支付之款項一一表明，並提
      出匯款單及郵政存簿儲金儲金簿等影本為證及經證人丙○○結證明確被上訴人
      確有支付一百萬元後，己○○始行撤回起訴，業經本院調取台灣台中地方法院
      八十八年度訴字第二三九三號民事卷宗核閱無訛，是上訴人果若積欠如此尾款
      未付，理當追索到底，己○○豈會甘願撤回起訴？並與前揭所述相反，益足徵
      被上訴人所稱上訴人有一百二十萬元未付乙節，並非實在。
    (五)綜上所述，被上訴人抗辯上訴人就系爭房地對於己○○尚餘一百二十萬價金未
      繳云云，委無足採，其所為抵銷抗辯，自無理由。
五、按就債之履行有利害關係之第三人為清償者，於其清償之限度內承受債權人之權
    利，民法第三百十二條前段定有明文。所謂「承受債權人之權利」係指於清償限
    度內，該代為清償之第三人取得原債權人對債務人之債權，是為債之法定移轉。
    故如該第三人所清償者，為本金之債，則其取得該本金債權後，自得請求原本金
    債權所得請求之利息；如為利息之債，則因利息原不得再請求遲延利息，自無從
    本此項法律關係請求遲延利息，惟其情形，尚得另依無因管理之法律關係，請求
    支出清償費用起時之法定利息（民法第一百七十六條第一項參照）。查：上訴人
    所代為清償己○○向霧峰鄉農會貸款之本息總計一百五十萬三千九百二十八元，
    其中本金之部分為一百四十萬元，是該部分上訴人請求被上訴人給付一百四十萬
    元暨以原貸款利息百分之八點九計息，揆諸上開說明，自有理由，應予准許。至
    於其所代償之利息部分一十萬三千九百二十八元，基於上開說明，僅得請求代償
    利息金額暨法定利息，是其請求於此範圍內為有理由，逾此部分為無理由，不應
    准許。
六、從而，原判決僅准許上訴人三十萬三千九百二十八元及其法定利息部分之請求，
　　而駁回上訴人其餘之訴，就上訴人敗訴部分，於前開應准許範圍內，上訴意旨指
　　摘其不當，求予廢棄，即有理由；至超過前開應准許部分，原審所為上訴人敗訴
　　之判決，核無不合，上訴論旨指摘原判決不當，聲明求為廢棄改判，非有理由，
　　應予駁回。又附帶上訴部分，原審所為被上訴人敗訴之判決，核無不合，附帶上
　　訴論旨指摘原判決不當，聲明求為廢棄改判，非有理由，應併予駁回。
七、本件事證已臻明確，兩造其他主張陳述及所提之證據，經審酌後均與判決結果無
    影響，不再一一論述，附此敘明。
據上論結：本件上訴為一部有理由，一部無理由，附帶上訴為無理由，依民事訴訟法
第四百五十條、第四百四十九條第一項、第七十九條但書判決如主文。
中　　　華　　　民　　　國　　九十一　　年　　 十二　　 月　　 十八　　 日
~B1民事第一庭審判長法　官　林陳松
~B2　　　　　　　　法　官　李寶堂
~B3　　　　　　　　法　官　鄭金龍
右為正本係照原本作成。
不得上訴。
~B　　　　　　　　書記官　林桂鳳
中　 　華　　　民　　　國　　九十一　　年　　　十二　　　月　　十九　　日
　　　　　　　　　　　　　　　　　　　　　　　　　　　　　　　　　　　 Ｂ
